臺灣花蓮地方法院刑事判決　　　　　　　　　　　　　八十九年度易字第九八號
　　公　訴　人　臺灣花蓮地方法院檢察署檢察官
　　被　　　告　丙○○
　　　　　　　　甲○○
　　　　　　　　乙○○
　　共　　　同
　　選任辯護人　廖學忠
右列被告因偽造文書案件，經檢察官提起公訴（八十九年度偵字第八六一號），本院
判決如左：
    主  文
丙○○、甲○○共同明知為不實之事項，而使公務員登載於職務上所掌之公文書，足
以生損害於公眾及他人，丙○○處有期徒刑肆月，甲○○處有期徒刑參月，如易科罰
金均以參佰元折算折算壹日。均緩刑貳年。
乙○○無罪。
    事  實
一、丙○○於八十五年十月二十三日，以其所有坐落花蓮縣富里鄉○○段第一六八、
    一六八之一號二筆土地，向花蓮縣富里鄉農會（下稱富里鄉農會）設定抵押權借
    款新台幣（下同）一百五十萬元。嗣因積欠富里鄉農會前開債務未還，為避免前
    揭二筆土地遭到富里鄉農會拍賣追償，竟與知情之被告甲○○共同基於犯意之聯
    絡，明知丙○○並未將前揭土地出賣予乙○○，竟推由甲○○於八十六年三月十
    九日，將上開二筆土地，以買賣為原因，向花蓮縣玉里地政事務所，申請移轉登
    記予乙○○，致使該所承辦之公務員，將此不實之事項，登載於職務上所掌之公
    文書上，足以生損害於富里鄉農會之債權，及地政機關對於地籍登記之正確性。
    嗣因丙○○積欠前開債務未依限清償，經富里鄉農會調閱土地謄本後始知上情。
二、案經富里鄉農會訴由臺灣花蓮地方法院檢察署檢察官查起訴。
    理  由
一、訊據被告丙○○、甲○○坦承積欠富里鄉農會前揭債務未還，及共同辦理將前揭
    土地過戶予被告乙○○之事實無訛，惟均矢口否認有偽造文書之行，均辯稱：被
    告丙○○與被告乙○○間之土地買賣為真實，且系爭土地設有抵押權，縱使移轉
    予被告乙○○亦不會損害富里鄉農會之債權等語。經查：
    (1)不動產價值較高，故買賣行為一般人均較慎重，而本件以買賣為原因之移轉系
      爭土地行為，被告丙○○、甲○○均供稱除公契外並無私契等語（偵卷八十七
      頁），但公契係為辦理產權移轉登記及報稅之用，被告丙○○、乙○○間如有
      買賣行為，竟未另行簽訂買賣契約，核與經驗法則有違。
    (2)被告甲○○（實際處理訂約之人）、丙○○對於買賣價金究為多少？被告甲○○說是一百五十萬元，即系爭土地之農會貸款由被告乙○○承擔，不再給付任
      何價金，被告丙○○說是二百萬元，其中一百五十萬元貸款由被告乙○○承擔
      ，另給付被告乙○○現金五十萬元（偵卷八十五頁、八十七頁）。而於本院調
      查中經隔離訊問後雖已一致改稱買賣價金確為二百萬元，但對於除貸款一百五
      十萬元外之五十萬元，如何給付，被告丙○○稱買賣後半年內三萬、五萬慢慢
      給，已付清等語，被告甲○○稱因被告丙○○先前已積欠伊不多，所以未再約
      定付款之事等語（九十年十月三十日訊問筆錄），二人所述顯然不一？而買賣
      價金為契約之重要要素，系爭土地僅二筆，買賣價款又非鉅大，二人所述竟有
      南轅北轍之區別，且無法提出支付價款之證明，惟一合理解釋就是沒有買賣事
      實存在。
    (3)被告乙○○係六十三年六月十日出生，有戶籍謄本乙紙在卷可稽，八十六年三
      月十九日簽訂買賣契約之際，被告乙○○尚未滿二十三歲，且被告甲○○亦供
      稱係在菲律賓求學，衡諸一經驗法則，應無支付買賣價金之能力，而被告甲○○另供稱係商得被告乙○○同意，始將系爭土地登記在其名下，被告乙○○在
      外國念書有兼業故有收入，且其祖父留了不少房子給他等語（偵卷八十六頁反
      面、九十一頁反面），既然如此，被告乙○○承擔系爭土地一百五十萬元農會
      貸款後，繳納貸款利息應不成問題，何況，被告丙○○如前所述又付五十萬元
      給被告乙○○，如果真有買賣行為存在，被告甲○○、乙○○真有意取得系爭
      土地所有權，何以無法按時繳納利息，放任系爭土地遭到查封拍賣？
    (4)系爭土地如已由被告丙○○出賣予被告乙○○，被告乙○○怎會無條件提供土
      地給被告丙○○之女鄧珮珮蓋房子？
    (5)被告丙○○就系爭土地設定抵押權之際，曾在抵押權設定契約書上，承諾如土
      地上房屋興建完成會追加擔保，但不久即主動提議要將土地移轉給被告乙○○
      ，並以被告乙○○及鄧珮珮、曾偉城名義為起造人興建房屋，顯見被告丙○○
      是為來逃避債權人富里鄉農會追償，才將土地以買賣之名過戶給被告乙○○，
      事實上無買賣之事實。
    (6)被告丙○○、甲○○二人係蜜友，並負責辦理前揭土地移轉事宜，並自承簽定
      買賣契約之際即知悉被告丙○○以前揭土地向富里鄉農會借款及設定抵押權之
      事，仍商得被告乙○○同意以其名義為買受人，顯係為幫被告丙○○脫產而有
      共同使公務員登載不實之犯意至為灼然。
    (7)系爭土地雖設有抵押權，但被告丙○○承諾興建房屋後會追加擔保，惟虛偽出
      賣予被告乙○○後，竟以被告乙○○及鄧珮珮、曾偉城名義為起造人興建房屋
      ，對於與土地登記名義人被告乙○○不同之鄧珮珮、曾偉城名義之房屋，根本
      無從併付拍賣，此已明顯損害債權人之債權。
      此外，並有系爭二筆土地之移轉登記申請書及系爭土地之謄本在卷可稽，被告
      丙○○、甲○○二人所辯均不足採信，犯行均堪認定。
二、核被告丙○○、甲○○二人所為，均係犯刑法第二百十四條使公務員登載不實罪
    。被告二人間，就前開犯行，有犯意聯絡及行為分擔，均為共同正犯。爰審酌被
    告丙○○以系爭土地向富里鄉農會設定擔保後取得借款，於無力償還借款之際，
    原應本於契約誠信原則，讓富里鄉農會就擔保土地拍賣求償，竟為避免土地被拍
    賣而與被告甲○○虛偽作此買賣契約，企圖損害債權，此行為不但會造成農會借
    款無法取回，形成呆帳，危害金融秩序，更可能對將錢存於農會之存戶造成損害
    ，及其對於全案立於主導之地位，而被告甲○○明知被告丙○○企圖損害債權，
    仍因與被告丙○○關係密切，而從旁幫忙，對於全案立於輔助之地位，與系爭土
    地最後仍遭富里鄉農會拍賣求償，及被告丙○○事後已與富里鄉農會達成和解，
    表示願按和解條件償還積欠之全部債務，且已按時清償，有和解書乙紙及清償收
    據數紙在卷可稽，分別量處如主文所示之刑，並諭知易科罰金之折算標準。末查
    ，被告丙○○前雖曾受有期徒刑以上刑之宣告，但於前案執行完畢後五年內未曾
    再犯有期徒刑以上之罪，被告甲○○則未曾受有期徒刑以上刑之宣告，此有臺灣
    高等法院被告全國前案紀錄表乙紙在卷可稽，且被告丙○○現為花蓮縣富里鄉鄉
    長，被告甲○○係因與鄧某之特殊關係而出手幫忙，先前因一時失慮，致罹刑典
    ，經此刑之宣告後，應知警惕而無再犯之虞，本院因認暫不執行其宣告刑為適當
    ，分別併予宣告緩刑二年，用啟自新，並觀後效。
三、公訴意旨另以：被告乙○○明知與被告丙○○間就前開系爭土地並無買賣行為存
    在，仍同意其母即被告甲○○以其名義作為前述虛偽買賣契約之買受人，向地政
    機關辦理所有權移轉登記，顯與被告丙○○、甲○○共同有使公務員登載不實之
    犯意聯絡，因認被告乙○○亦觸犯該條之罪嫌等語。按犯罪事實應依證據認定之
    ，無證據不得推定其犯罪事實；又不能證明被告犯罪者，應諭知被告無罪之判決
    ，再法院認為應諭知無罪之案件，被告經合法傳喚無正當理由不到庭者，得不待
    其陳述逕行判決，刑事訴訟法第一百五十四條、第三百零一條第一項、第三百零
    六條分別定有明文。公訴人認被告乙○○涉犯該罪，無非以被告乙○○明知並未
    支付金錢向被告丙○○購買系爭土地，仍同意將該二筆土地登記在其名下等情為
    據。被告乙○○因在國外就學，經傳訊未到庭。然查，被告乙○○僅同意其母即
    被告甲○○以其名義作為買賣契約之買受人，此外對本件虛偽買賣行為並未參與
    ，業經被告丙○○、甲○○陳明在卷，縱使被告乙○○自己並未支付金錢或知悉
    系爭土地設有抵押權，蓋其母即被告甲○○亦有可能告之由其處理即可？而公訴
    人亦未能提出證據證明被告甲○○，向被告乙○○商借提供名義作為系爭土地買
    受人之際，曾告以係虛偽買賣之情事，則被告乙○○應僅屬於應其母之要求單純
    提供名義而已，尚難認為被告丙○○、甲○○間有共同犯意聯絡。此外，復查無
    其他積極證據，足資證明被告犯罪，揆諸首開說明，爰不經言詞辯論，逕為諭知
    無罪之判決。
四、據上論斷，應依刑事訴訟法第二百九十九條第一項前段、第三百零一條第一項、
    第三百零六條，刑法第二十八條、第二百十四條、第四十一條第一項前段、第七
    十四條第一款、第二款，罰金罰鍰提高標準條例第一條前段、第二條，判決如主
    文。
本案經檢察官薛智友到庭執行職務。
中      華      民      國    九十一    年      四    月       二十三   日
                              臺灣花蓮地方法院刑事庭
                                  法  官  湯  文  章
右正本證明與原本無異。
如對本判決不服，應於送達後十日內，向本院提出上訴狀。（應抄附繕本）告訴人或
被害人如對於本判決不服者，應具備理由請求檢察官上訴，其上訴期間之計算係以檢
察官收受判決正本之日期為準。
                        法院書記官
中      華      民      國    九十一    年      四    月       二十四   日
附錄本判決論罪之法律條文：
刑法第二百十四條：
明知為不實之事項，而使公務員登載於職務上所掌之公文書，足以生損害於公眾或他
人者，處三年以下有期徒刑、拘役或五百元以下罰金。
